【裁判字號】    95,上訴,1429
【裁判日期】    950907
【裁判案由】    常業詐欺等
【裁判全文】
臺灣高等法院高雄分院刑事判決        95年度上訴字第1429號
上  訴  人  臺灣高雄地方法院檢察署檢察官
被      告  乙○○
上列上訴人因被告常業詐欺等案件，不服臺灣高雄地方法院95年
度訴緝字第105 號中華民國95年6月19日第一審判決（起訴案號
：臺灣高雄地方法院檢察署94年度偵緝字第1833號），提起上訴
，本院判決如下：
    主  文
上訴駁回。
    事實及理由
一、本案經本院審理結果，認第一審判決認事用法及量刑均無不
    當，應予維持，並引用第一審判決書記載之事實、證據及理
    由（如附件）。
二、檢察官上訴意旨指摘原判決僅量處被告拘役30日，量刑明顯
    過輕等語。按量刑之輕重，係屬事實審法院得依職權自由裁
    量之事項，苟已審酌刑法第57條各款所列之事項，且所量處
    之刑，又未逾越法定範圍，自難遽指為違法。原判決既已依
    刑法第57條規定審酌被告係因一時經濟拮据，隨意販售上開
    金融帳戶供他人非法使用，助長社會詐欺犯罪風氣，更導致
    真正犯罪者逍遙法外，惟念及被告前未曾受任何刑之宣告，
    有臺灣高等法院被告前案紀錄表附卷可稽，其犯罪所得乃用
    於小孩之花費，犯罪動機尚屬單純，且本身並未實際參與本
    件詐欺取財之犯行，責難性較小，事後坦承犯行，深表悔悟
    等一切情狀而量處被告拘役30日，並無逾越法定範圍且亦尚
    稱允當，檢察官上訴並無理由應予駁回。
三、被告於犯罪時之刑法第41條第1 項前段規定：「犯最重本刑
    為5 年以下有期徒刑以下之刑之罪，而受6 個月以下有期徒
    刑或拘役之宣告，因身體、教育、職業、家庭之關係或其他
    正當事由，執行顯有困難者，得以1 元以上3 元以下折算一
    日，易科罰金。」又被告行為時之易科罰金折算標準，修正
    前罰金罰鍰提高標準條例第2 條前段（現已刪除）規定，就
    其原定數額提高為100 倍折算1 日，則本件受刑人行為時之
    易科罰金折算標準，應以銀元300 元折算1 日，經折算為新
    臺幣後，應以新臺幣900 元折算為1 日。惟95年7 月1 日修
    正公布施行之刑法第41條第1 項前段則規定：「犯最重本刑
    為5 年以下有期徒刑以下之刑之罪，而受6 個月以下有期徒
    刑或拘役之宣告者，得以新臺幣1 千元、2 千元或3 千元折
    算1 日，易科罰金。」比較修正前後之易科罰金折算標準，
    以95年7 月1 日修正公布施行前之規定，較有利於受刑人，
    則應依刑法第2 條第1 項前段，適用修正前刑法第41條第1
    項前段規定，定其折算標準，原審適用裁判時即修正前之刑
    法第41條第1 項前段規定諭知易科罰金折算標準，即無不當
    ，併予敘明。
四、據上論斷，應依刑事訴訟法第368 條、第373 條，判決如主
    文。
本案經檢察官郭振昌到庭執行職務。
中    華    民    國    95    年    9     月    7     日
                  刑事第一庭    審判長法  官  郭雅美
                                      法  官  范惠瑩
                                      法  官  莊崑山
以上正本證明與原本無異。
被告不得上訴。
檢察官如不服本判決，應於判決送達後10日內向本院提出上訴書
狀，其未敘述上訴理由者，並得於提起上訴後10日內向本院補提
理由書狀（均須按他造當事人之人數附繕本）「切勿逕送上級法
院」。
中    華    民    國    95    年    9     月    7     日
                                      書記官  邱麗莉
附錄本件判決論罪科刑法條：
中華民國刑法第339條：
意圖為自己或第三人不法之所有，以詐術使人將本人或第三人之
物交付者，處 5 年以下有期徒刑、拘役或科或併科 1 千元以下
罰金。
以前項方法得財產上不法之利益或使第三人得之者，亦同。
前二項之未遂犯罰之。
附件：
臺灣高雄地方法院刑事判決             95年度訴緝字第105號
公  訴  人  臺灣高雄地方法院檢察署檢察官
被      告  乙○○
上列被告因常業詐欺等案件，經檢察官提起公訴（94年度偵緝字
第1833號），被告於本院準備程序中就被訴事實為有罪之陳述，
受命法官於聽取當事人之意見後，本院合議庭裁定改由受命法官
獨任以簡式審判程序審理，判決如下：
    主  文
乙○○幫助犯詐欺取財罪，處拘役拾日，如易科罰金，以佰
元折算壹日。
    犯罪事實及理由
一、犯罪事實：
    乙○○經由中國時報分類廣告欄得知買賣金融帳戶之訊息，
    在可預見他人刻意蒐集郵局、銀行存摺、金融卡、印章、提
    款密碼及語音轉帳密碼使用，將可藉由蒐集之郵局、銀行存
    摺、金融卡、印章、密碼及語音轉帳密碼，遂行以詐欺取財
    為目的犯行，且其發生並不違背其本意的情況下，基於幫助
    詐欺取財之不確定故意，於民國92年8 月28、29日間某時，
    在高雄市藝術館處，將其於同年月26日所申設，聯邦商業銀
    行高雄九如分行（起訴書誤載為忠孝分行）帳號：00000000
    0000號帳戶之存摺、印章、金融卡、提款密碼、語音轉帳密
    碼及身分證影本等物，以新臺幣（下同）1 千元之代價，售
    予真實姓名年籍不詳之陳姓成年男子。嗣上開帳戶，即輾轉
    遭交付至由姓名年籍不詳之成員所組成之詐欺集團處，後該
    詐欺集團即推由其成員之一人或數人，於93年11月22日上午
    某時許，以佯稱為甲○○之友人，做生意需款孔急為由，要
    求甲○○匯款至乙○○之上開帳戶，使甲○○陷於錯誤，而
    於同日12時55分許至台北市○○○路○段223 巷5 號2 樓聯
    邦商業銀行忠孝分行，以現金存入150 萬元至上開帳戶內，
    嗣經甲○○查證後發覺受騙，報警處理，始循線查獲上情。
二、證據部分，補充被告乙○○於本院審理時之自白，餘均引用
    起訴書之記載（如附件）。
三、按刑法關於犯罪之故意，係採希望主義，於直接故意，須行
    為人對於構成犯罪之事實，具備明知及有意使其發生之兩個
    要件；於間接故意，須行為人對於構成犯罪之事實，具備預
    見其發生及其發生不違背行為人本意之兩個要件（最高法院
    22年上字第4229號判例參照）。郵局、銀行存摺及金融卡僅
    係供使用人作為存款、提款、匯款或轉帳之工具，本身並無
    經濟或交易之價值。且一般人在正常情況下，均得自行向郵
    局、銀行申請開立存款帳戶而領取郵局、銀行存摺及金融卡
    使用，並無特定身分之限制。苟非意在將該郵局、銀行存款
    帳戶作為犯罪之不法目的或掩飾真實身分，實無蒐集他人郵
    局、銀行存摺或金融卡之必要。是被告乙○○對於蒐集其金
    融存摺、金融卡、印章、提款密碼及語音轉帳密碼的人，將
    用以作為詐欺之不法目的使用，顯然預見其發生，且對該人
    實際利用前開帳戶作為詐欺使用結果之發生，亦不違背其本
    意。次按刑法上之幫助犯，係指以幫助之意思，對於正犯資
    以助力，而未參與實施犯罪之行為者而言，最高法院49年台
    上字第77號判例著有明文可資參考。本案之正犯為由不詳姓
    名年籍之人所組成之詐欺集團，渠等向被害人詐騙財物，核
    其所為係犯刑法第339 條第1 項之詐欺取財罪，被告乙○○
    基於一幫助故意，僅提供一個金融帳戶，而為一幫助行為，
    應論以一幫助犯，是核其所為，係犯刑法第30條第1 項前段
    、第339 條第1 項之幫助詐欺取財罪。公訴意旨雖認被告係
    犯刑法第340 條常業詐欺罪之幫助犯，惟依起訴書所載之犯
    罪事實，尚無確認其他詐欺犯行存在，即無證據足認正犯有
    連續詐欺取財之事實，及反覆實施同種類之社會活動之犯罪
    ，遑論遽認正犯係恃詐欺取財用以維生；況按幫助犯係從屬
    於正犯而成立，並無獨立性，故幫助犯須對正犯之犯罪事實
    ，具有共同認識而加以助力，始能成立，其所應負責任，亦
    以與正犯有同一認識之事實為限，若正犯所犯之事實，超過
    其共同認識之範圍時，則幫助者事前既不知情，自不負責，
    從犯對正犯行為所認識之內容，如與正犯所發生之事實不一
    致時，應僅就其所認識之範圍負責（即所犯重於所知，從所
    知），查被告基於幫助詐欺取財之不確定故意，交付前揭存
    摺、金融卡及提款密碼予該詐欺集團，確有向被害人詐欺取
    財既遂等情，業如前述，然經查並無積極證據足證正犯係以
    犯詐欺取財罪為常業，更無法證明被告對於係以犯詐欺罪為
    常業之正犯有所認識，是被告所為難認係構成常業詐欺罪之
    幫助犯，起訴法條容有未洽，惟其基本社會事實既屬同一，
    自應依法變更起訴法條。被告以幫助他人詐欺取財之意思，
    參與犯罪構成要件以外之行為，為從犯，應依刑法第30條第
    2 項之規定，按正犯之刑減輕之。爰審酌被告僅因一時經濟
    擷据，隨意販售上開金融帳戶供他人非法使用，不僅助長社
    會犯罪風氣，更導致真正犯罪者逍遙法外，其行為殊屬不當
    ，惟念及被告前未曾受任何刑之宣告，有臺灣高等法院被告
    前案紀錄表附卷可稽，素行堪認良好，其犯罪所得乃用於小
    孩之花費，犯罪動機尚屬單純，且本身並未實際參與本件詐
    欺取財之犯行，責難性較小，事後坦承犯行，深表悔悟等一
    切情狀，量處如主文所示之刑，並諭知易科罰金之折算標準
    。
四、按洗錢防制法所稱洗錢，係指下列行為：一、掩飾或隱匿因
    自己重大犯罪所得財物或財產上利益者。二、掩飾、收受、
    搬運、寄藏、故買或牙保他人因重大犯罪所得財物或財產上
    利益者，洗錢防制法第2 條定有明文。而該法第2 條第1 款
    之洗錢行為，除利用不知情之合法管道（如金融機關）所為
    之典型行為外，固尚有其他掩飾、藏匿犯特定重大犯罪所得
    財產或利益之行為，但仍須有旨在避免追訴、處罰而使其所
    得財物或利益之來源合法化，或改變該財物或利益之本質之
    犯意，始克相當，若僅係行為人對犯特定重大犯罪所得之財
    產或利益作直接使用或消費之處分行為，自非該法所規範之
    洗錢行為。且按洗錢防制法第1 條規定：「為防制洗錢，追
    查重大犯罪，特制定本法」，其立法目的係為防止洗錢者利
    用各種管道漂白非法所得之洗錢行為，掩飾其犯罪事實，逃
    避或防礙重大犯罪之追查或處罰，以遏阻洗錢者享受其重大
    犯罪所得之財物或財產上利益；其保護之法益係國家對於重
    大犯罪之訴追及處罰權。因之，是否為洗錢行為，自應就犯
    罪全部過程加以觀察，包括有無因而使重大犯罪所得之財物
    或財產上利益之性質、來源、所在地、所有權或其他權利改
    變，因而妨礙重大犯罪之追查或處罰，或有無阻撓或危及對
    重大犯罪所得之財物或財產上利益來源追查或處罰之行為在
    內。易言之，該法之制定，旨在規範特定重大犯罪不法所得
    之資金或財產，藉由洗錢行為，諸如經由各種金融機關或其
    他交易管道，以提、存或轉匯等方式，轉換成為合法來源之
    資金或財產，以切斷資金與當初犯罪行為之關連性，俾便於
    隱匿其犯罪行為或該資金不法來源或本質，以逃避追訴、處
    罰（最高法院92年度台上字第3639號、92年度台上字第2963
    號、91年度台上字第4956號、93年度台上字第904 號判決意
    旨參照）。申言之，所謂洗錢，依洗錢防制法第2 條之規定
    係以掩飾或隱匿因自己或他人重大犯罪所得財物或財產上利
    益為其要件，而無論掩飾或隱匿行為，均為行為人於完成犯
    罪行為後，為利用或確保此一前行為之不法犯罪所得財物或
    財產上利益所為之另一行為，應屬一種處分犯罪所得財物或
    財產上利益之行為即處分贓物之行為，此觀諸同條第2 款將
    掩飾、收受、搬運、寄藏、故買或牙保他人因重大犯罪所得
    財物或財產上利益之犯罪行為，亦同列為洗錢行為甚明。就
    行為人而言，此種處分贓物行為，原係不罰之後行為之一種
    ；而所謂不罰之後行為，係行為人於完成其犯罪後，對於其
    所侵害法益之再一次侵害，不另行成立犯罪之情形。即前行
    為與後行為間並無行為發展之階段關係，僅處罰前行為即已
    兼及後行為者，該後行為即為前行為所吸收，不再視其為獨
    立之犯罪；例如將竊盜或搶奪取得之財物據為己有或出賣等
    行為，不能再論以侵占罪等。亦即洗錢行為（自己洗錢），
    係指行為人完成犯罪行為後，對於犯罪所得財物或財產上利
    益所另為掩飾或隱匿等行為，該行為在刑罰體系上原係不罰
    之後行為，然因特殊社會防衛之需要（為防制洗錢，追查重
    大犯罪，洗錢防制法第1 條參照），始予以刑罰化；若行為
    本身即係該洗錢防制法第3 條所稱重大犯罪之取得財物之犯
    罪方法或手段，此等行為即為該條所稱重大犯罪行為之一部
    分，並非行為人因為該條所稱重大犯罪行為並取得犯罪所得
    財物或財產上利益後，所另為掩飾或隱匿犯罪所得財物或財
    產上利益之行為，自難遽認係洗錢行為。為他人洗錢則係指
    掩飾或隱匿、收受、搬運、寄藏、故買或牙保他人因重大犯
    罪所得財物或財產上利益者，亦均指於他人因重大犯罪所得
    財物或財產上利益後，所另為之掩飾或隱匿、收受、搬運、
    寄藏、故買或牙保等行為。被告提供金融帳戶供詐欺集團作
    為詐欺犯罪時被害人匯款之用，被害人的匯款動作，即為詐
    欺集團所為詐欺犯行中有關「使人將本人或第三人之物交付
    」之行為，本為詐欺取財犯罪行為的一部分，並非另為掩飾
    或隱匿犯罪所得財物或財產上利益之行為。且被害人就其匯
    款之郵局、銀行活期儲蓄存款帳戶之戶名、帳號，均知之甚
    詳；換言之，詐欺取財所得之款項匯入如附表所示之金融帳
    戶後，並未產生掩飾或隱匿「重大犯罪所得財物或財產上利
    益」之效果，偵查機關隨時均能發現該帳戶係詐欺取財之犯
    罪行為人供被害人匯款之用，唯一能掩飾或隱匿者，乃「誰
    是犯罪行為人」，此與洗錢防制法第2 條所定之洗錢行為，
    其規範意旨顯不相符。且查，本案上開姓名年籍不詳之詐欺
    集團成員於被害人將款項匯入指定之帳戶後，隨即以金融卡
    提領被害人遭詐欺所匯入之贓款，然此僅屬詐欺犯行之一部
    份，於無其他積極證據下，自難認該詐欺集團，除使用帳戶
    作為取得被害人款項之管道外，另有何基於隱匿、掩飾其犯
    罪行為或該資金不法來源或本質，將犯罪所得款項經由金融
    機關或其交易管道，轉換成為合法來源之資金或財產，或改
    變該等財物之本質，以切斷犯罪所得款項與當初犯罪行為之
    關聯性之行為，自難認被告所為應成立洗錢防制法第9 條第
    1 項洗錢罪。公訴意旨認被告所為係犯洗錢防制法第2 條第
    1 款、第3 條第1 項第5 款所稱之「重大犯罪」（即刑法第
    340 條之常業詐欺罪）所得財物，應成立洗錢防制法第9 條
    第1 項之洗錢罪嫌等語，揆諸前揭說明，其法律適用容有誤
    認；況，若認被告係以提供金融帳戶之方式掩飾他人因重大
    犯罪所得財物，亦應論以洗錢防制法第9 條第2 項之罪，此
    即特別刑法明定以幫助犯罪為構成要件之犯罪類型，屬於一
    獨立之犯罪型態，性質上仍係實施犯罪之正犯，與刑法上之
    幫助犯具有絕對之從屬性不同，亦即不必另有「正犯」存在
    即能成立犯罪，公訴人就此部分，見解似有違誤。尚且本案
    被告所參與之行為，僅為正犯詐欺行為開始前之幫助行為（
    即提供帳戶與收集帳戶），與洗錢防制法第2 條所規制者，
    係在自己或他人因重大犯罪已得財物或重大利益後，復加以
    掩飾或隱匿之情形不同，然依本案正犯之犯罪事實觀之，僅
    得認被告有幫助「詐欺取財」之行為，尚無從認被告之行為
    係幫助「常業詐欺取財」已如前述，被告所為自非屬洗錢防
    制法所稱之「重大犯罪」，無從認有該法之適用，就此部分
    本應諭知無罪，惟公訴人認此部分與前開起訴論罪之部分有
    想像競合犯之裁判上一罪關係，爰不另為無罪之諭知。
五、依刑事訴訟法第273 條之1 第1 項、第299 條第1 項前段、
    第300 條、第310 條之2 、第454 條第2 項，刑法第30條、
    第339 條第1 項、第41條第1 項前段，罰金罰鍰提高標準條
    例第1 條前段、第2 條，判決如主文。
中    華    民    國    95    年    6     月    19    日
                  刑事第十一庭  法  官  戰諭威
以上正本證明與原本無異。
如不服本判決，應於判決送達後10日內，向本院提出上訴狀。
中    華    民    國    95    年    6     月    19    日
                                書記官  林佳蓉
附錄本判決論罪之法條：
中華民國刑法第30條：
幫助他人犯罪者，為從犯。雖他人不知幫助之情者，亦同。
從犯之處罰，得按正犯之刑減輕之。
中華民國刑法第339條：
意圖為自己或第三人不法之所有，以詐術使人將本人或第三人之
物交付者，處 5 年以下有期徒刑、拘役或科或併科 1 千元以下
罰金。
以前項方法得財產上不法之利益或使第三人得之者，亦同。
前二項之未遂犯罰之。


司法院資訊處製作；財團法人民間司法改革基金會備份。
